臺灣高等法院刑事裁定　　　　　　　　　　　　　　九十一年度聲再字第一四五號
　　再審聲請人　甲○○
　　即受判決人
右列聲請人因詐欺案件，對於本院九十年度上易字第七二三號中華民國九十一年三月
二十二日確定判決（台灣士林地方法院八十七年度訴字第一○二八號、台灣士林地方
法院檢察署八十五年度偵字第九二七六號、八十六年度偵字第二四八九號、八十六年
度偵續字第九十六號），聲請再審，本院裁定如左：
    主  文
再審之聲請駁回。
    理  由
一、聲請意旨略稱：本案之重要爭點在於被告向告訴人陳朱冬萍借款、出售房地於闕
    志坤、朱大美時，是否主觀上已具有詐欺意圖，客觀上並有以詐術陷告訴人等於
    錯誤，使其交付財物之犯行，惟原審判決所認定之所認定之左列犯罪事實及理由
    ，顯有就足生影響於判決之重要證物漏未審酌之違誤，依刑事訴訟法第四百二十
    一條之規定，聲請再審：
  （一）被告向陳朱冬萍借款五百萬元部份：
    原審認被告明知「金元寶第三期」之房地將有最高額抵押權設定，不能提供陳
      朱冬萍借款擔保之效果，卻允諾陳朱冬萍若屆期無法清償，即將房地過戶給陳
      朱冬萍，顯有陷陳朱冬萍於錯誤之詐欺犯行。
    被告原本預計於民國（以下同）八十四年底會有有一筆來自祥德建設股份有限
      公司之一千萬元工程款收入，故被告於八十四年十一月間向陳朱冬萍借款五百
      萬元後，得以該筆收入清償其對陳朱冬萍之借款債務，至於嗣後被告與陳朱冬
      萍間雖簽訂「金元寶第三期」房地之買賣契約，然此僅係被告被動地因應陳朱
      冬萍之妹朱美麟之要求所簽訂之契約，當初雙方雖言明該契約為「借款之擔保
      」，然實際上被告於借款之初，其主觀上意思係以前述八十四年底之工程款收
      入為計畫還款之資金，而被告是否有計畫於前述房地設定抵押權或過戶他人等
      情事，實與被告是否有詐欺意圖無關。被告既對前述待證事實聲請傳喚證人汪
      建宏出庭作證為證據調查之證據方法，原審即應依法傳喚證人汪建宏出庭作證
      為證據調查之證據方法，原審即應依法傳喚證人調查相關事實，原審漏未調查
      ，顯有「影響於判決之重要證據漏未調查」之違法。
  （二）被告出售「金元寶第三期」房地予闕志坤部份：
    原審以代書方淑慧所提出之支票影本認被告於八十五年三月十五日以後即無清
      償能力，系爭房地應依約移轉所有權予陳朱冬萍，豈可再出售闕志坤，被告所
      犯詐欺罪行甚為明確云云。
    惟查被告於原審時曾提出與代書方淑慧間之資金往來表及銀行帳戶明細資料為
      被告確有資力之證據，該表對於被告與方淑慧之資金往來關係交待十分清楚，
      且由該表更可看出被告對方淑慧所償還之金額，已超過所借之金額，雙方間顯
      已無債務關係，並非如原審所稱「被告無清償能力，而須將系爭房地之所有權
      移轉予朱冬萍，致無法履行其與闕志坤之契約約定，是以被告與闕志坤簽約之
      初即有詐欺意圖」云云。被告於八十五年三月後是否仍有清償能力，為重要待
      證事實，而被告所提之資金往來表得證明前述待證事實，原審若對該等支票之
      提示兌現時間進行調查，應可得知其中有些支票係在八十五年八、九月才拿去
      提示兌現，該表確係足以影響於判決結果之重要證據，原判決顯有「影響於判
      決之重要證據漏未調查」之違誤。
  （三）被告出售「金元寶第二期」房地予朱大美部分：
    原審以被告於八十五年四月三十日明知嗣後從銀行所得之分戶貸款，依約均須
      清償代書方淑慧，已無資力，卻與朱大美口頭約定雙方各負擔三百萬元之利息
      及取得貸款後即塗銷系爭房地上之抵押權等，致朱大美限於錯誤交付財物，卻
      未依言辦理過戶，其有詐欺之犯意甚明云云。
    惟查被告係應朱大美之妹朱美麟之要求才願意以低價出售「金元寶第二期」房
      屋予朱大美，並非一開始即存有詐欺之意圖而主動向告訴人朱大美兜售前述房
      屋。又當初被告雖與朱大美約定各自負擔三百萬元之利息，然並未允諾朱大美
      取得貸款後要塗銷系爭房屋之抵押權，被告嗣因國內景氣不佳致房地產銷售不
      如預期，又因受代書方淑慧之重利剝削負有高額之利息債務，致無法依約如期
      給付貸款利息，此亦僅為民事債務不履行之問題，不能遽以推定被告與朱大美
      約定出售房屋時，即具有詐欺之故意。故被告於八十五年三月以後並無因積欠
      方淑慧債務而處無資力狀態之事實，為重要之待證事實，而被告於原審所提之
      資金往來表得證明前述待證事實，原審對此有利於被告之證據，何以不採，並
      未敘明，顯有「影響於判決之重要證據漏未調查」之違誤。
  （四）本件純屬民事事件，被告並無詐欺犯行，且被告已與告訴人等和解，故縱原
        審認被告犯有詐欺罪行，且被告已與告訴人等和解，惟原審對於被告與告訴
        人等之和解情事，僅以「尚未全額賠償被害人為由」略而未審，並對被告有
        重病老父及年幼孩子亟待照顧扶養等暫不執行刑罰之事由，亦未予以審酌，
        給予宣告緩刑，其判決亦有重要證據未予審酌之違法。
二、按因發見確實之新證據，足認受有罪判決之人應受無罪之判決者得聲請再審，固
    為刑事訴訟法第四百二十條第一項第六款所明定。惟（一）前所謂發見新證據，
    係指該證據當時已經存在，為法院及當事人所不及知，不及調查斟酌，至其後始
    行發見，且就證據本身形式上觀察，固不以絕對不須經過調查程序為條件，但必
    須顯然可認為足以動搖原有罪確定判決，而為受判決人無罪、免訴、免刑或輕於
    原判決所認罪名之判決者為限。此受理聲請再審之最後事實審法院，應就聲請再
    審理由之所謂「新證據」，是否具備事實審判決前已經存在，為法院、當事人所
    不知，事後方行發見之「嶄新性」，及顯然可認足以動搖原有罪確定判決，應為
    無罪、免訴、免刑或輕於原判決罪名之「顯然性」二要件，加以審查，為判斷應
    否准予開始再審之準據。（最高法院八十五年度台抗字第三０八號判決參照）（
    二）次查此所謂「確實之新證據」，係指其證據之本身在客觀上可認為真實，勿
    須經過調查，即足以動搖原判決，使受刑人得受有利之裁判者而言，若在客觀上
    就其之真實性為如何，尚欠明瞭，非經相當之調查，不能辨其真偽，即與確實新
    證據之「確實」含義不符，自難據為聲請再審之理由（最高法院七十年度台抗字
    第一六一號判決參照）。（三）又若判決前已經當事人提出或聲請調查之證據，
    經原法院捨棄不採者，即非該條款所謂發見之新證據，不得據為聲請再審之原因
    。（最高法院七十七年度台上字第五十五號、七十八年度台抗字第一四五號判決
    參照）綜上所述，刑事訴訟法第四百二十條第一項第六款所謂發見新證據，係指
    該證據當於事實審法院判決前已經存在，為法院及當事人所不知及調查斟酌，而
    於判決事後始經發見者而言，該證據之成立並非在判決確定之後始成立，且該證
    據必須毋須經調查程序，或經原法院不採者，並顯然可認為確實足以動搖原確定
    判決，而為受判決人有利之判決者為限。
三、聲請人所指其向陳朱冬萍借款五百萬元被訴詐欺部分，其於原審即聲請傳喚證人
    汪建宏出庭作證為證據調查之證據方法，原審漏未調查乙節，經查聲請人於原審
    確有聲請傳喚證人汪建宏，用以證明江建宏於八十四年底本應給付聲請人一千萬
    元一事，惟該證人經原審按聲請人陳報之地址台北市○○區○○路一一八號三樓
    傳拘無著，致無法傳喚到庭。復經原審認為本案與證人汪建宏是否積欠聲請人一
    千萬元未還一事無關，本案三個犯罪事實是聲請人甲○○既已著手將位於台北市
    內湖區○○路一一三巷四十八之二號房地登記於林瓊華名下，以便辦理高額貸款
    ，則斯時該房地已無擔保價值，竟仍向陳朱冬萍借款，聲請人於八十五年三月間
    已無清償能力，則上開房地依約定要移轉所有權予陳朱冬萍，豈可再出售予闕志
    坤？再於八十五年三月間已無清償能力，如何能應允朱大美會將台北市○○區○
    ○路一一三巷五十六號七樓之房地一戶之三百萬元扺押權貸款塗銷？原審因認證
    人汪建宏有無積欠被告甲○○一千萬元之證詞與本案亦無關連等語。此經原審於
    理由欄敘述明確，顯見該項證據於原審判決前業經聲請人提出或聲請調查之證據
    ，惟經原法院捨棄不採者，依上開規定意旨，即非所謂發見之新證據，自不得據
    為聲請再審之原因。
四、聲請人另指其出售「金元寶第三期」房地予闕志坤及出售「金元寶第二期」房地
    予朱大美被指詐欺部分，其於原審時曾提出與代書方淑慧間之資金往來表及銀行
    帳戶明細資料為被告確有資力之證據，該表對於被告與方淑慧之資金往來關係交
    待十分清楚，且由該表更可看出被告對方淑慧所償還之金額，已超過所借之金額
    ，雙方間顯已無債務關係，並非如原審所稱「被告無清償能力，由該表可證明聲
    請人於八十五年三月以後並無因積欠方淑慧債務而處無資力狀態之事實。惟查原
    審判決理由已敘明：「被告甲○○自八十二、三年間起即向方淑慧借款，月息至
    少是三分以上等情，為被告甲○○及證人方淑慧所承認，依證人方淑慧證稱：被
    告陸續向伊借款，伊現有之支票就是被告積欠伊的本息，並提出支票影本為憑，
    且計算證人方淑慧所提出之被告簽發之支票，金額共計七千八百百八十五萬元，
    到期日分別自八十五年三月十五日起至八十五年六月二十五日止，其中發票日為
    八十五年三月十五日之支票金額為二千萬元，發票日為八十五年三月二十九日之
    支票金額為一千五百萬元，發票日為八十五年三月三十一日之支票金額為七百萬
    元，顯見被告於八十五年三月前均有按時繳交利息予方淑慧，否則方淑慧豈會同
    意被告甲○○換票之理？惟被告所開立於八十五年三月十五日起之支票均無法兌
    現，顯見被告於八十五年三月十五日起已無清償能力甚明」等語（見原審判決理
    由欄甲二（二）１）。足見原審已參酌他項證據而認定聲請人於八十五年三月十
    五日起已無清償能力，聲請人所指上開其與代書方淑慧間之資金往來表及銀行帳
    戶明細資料，就證據本身形式上觀察，並不足以動搖原有罪確定判決，而為受判
    決人無罪、免訴、免刑或輕於原判決所認罪名之判決，仍不具「顯然性」之要件
    ，則依上揭意旨，亦非發現新證據之再審原因甚明。至於聲請人另提出之和解書
    、診斷書等，均僅是提供法院量刑之參考文件，且業經聲請人於原審提出，並經
    原審審酌，均非所謂發見之新證據，不得據為聲請再審之原因。
五、綜上所述；本件聲請人據以聲請再審之理由，或因係於判決前已經聲請人聲請調
    查之證據，經原法院捨棄不採者，或係因其證據之本身，並不足以動搖原有罪確
    定判決，而為受判決人無罪、免訴、免刑或輕於原判決所認罪名之判決，均與確
    實新證據之「確實」含義不符，況原法院綜核原審全案卷證，已足認被告應受有
    罪判決，聲請人聲請調查之證據並不足以動搖原有罪確定判決，均難據為聲請再
    審之理由，應依刑事訴訟法第四百三十四條第一項之規定裁定如主文。
中      華      民      國    九十一    年      七      月    三十一    日
                              台灣高等法院刑事第十七庭
                                  審判長法  官  陳  正  雄
                                        法  官  許  宗  和
                                        法  官  許  錦  印
右正本證明與原本無異。
不得抗告。
                                        書記官  楊  妙  恩
中      華      民      國      九十一   年    七     月     三十一     日
